--- 
title: "Modelación de nichos ecológicos y aŕeas de distribución con MPPs"
author: "Gerardo Martín"
date: "`r Sys.Date()`"
site: bookdown::bookdown_site
documentclass: book
bibliography: [book.bib, packages.bib, Curso-PCB.bib]
biblio-style: apalike
link-citations: yes
description: "Sitio del curso de Modelado de nichos ecológicos | Posgrado de Ciencias Biológicas"
---

# Preámbulo

En este curso aprenderemos a utilizar algunas herramientas para el análisis de datos de ocurrencia geográfica de especies y desarrollar lo que en ecología se llama Modelos de nicho ecológico y de Distribución geográfica de especies.

```{r include=FALSE}
# automatically create a bib database for R packages
knitr::write_bib(c(
  .packages(), 'bookdown', 'knitr', 'rmarkdown'
), 'packages.bib')
```



<!--chapter:end:index.Rmd-->

# Encuadre de la materia

## Criterios de evaluación

Las constribuciones a cada calificación parcial serán:

- Asistencia (25%)
- Trabajos de clase cumplidos (50%)
- Examen (25%)
- Participación (2 puntos extra máximo) 

Cabe señalar, que la asistencia no corresponderá con su presencia en las sesiones sincrónicas, sino con el cumplimiento de los trabajos de clase. La participación se medirá tanto por participación directa en las sesiones sincrónicas como por el seguimiento que uds den a la clase por correo electrónico.

## ¿Cómo se darán las clases?

Todos los contenidos del curso, lecturas y presentaciones, se irán añadiendo a este sitio web conforme avanza el semestre. En el Google Classroom de la materia se irán anunciando las diferentes actividades y sesiones sincrónicas con anticipación suficiente. Igualmente, los examenes y resultados serán publicados a través de esta plataforma. A petición de uds, también se publicarán aquí los videos de las sesiones sincrónicas que tengamos, en especial para aquellos temas que sean mayor interés/dificultad/importancia. Los trabajos de práctica también se publicarán en Classroom.

## Contacto

Para reportar fallos, resolver dudas y peticiones especiales grupales o individuales por favor enviar correo electrónico a [gerardo.mmc@enesmerida.unam.mx](mailto:gerardo.mmc@enesmerida.unam.mx).

<!--chapter:end:01-Criterios.Rmd-->

# Unidad I: Introducción al modelado de nichos ecológicos

## Introducción al modelado de nichos ecológicos

```{r echo = F, child="Unidad-I/Introduccion-ENM.Rmd"}

```

## Insumos para el modelado correlativo de nichos ecológicos

```{r echo = F, child = "Unidad-I/Insumos.Rmd"}

```

## El proceso de calibración

```{r echo = F, child = "Unidad-I/Calibracion.Rmd"}

```

## Uso de R como Sistema de Información Geográfica

```{r echo = F, child = "Unidad-I/R-como-sig.Rmd"}

```


<!--chapter:end:02-Unidad-I.Rmd-->

# Unidad II: Modelación de nichos ecológicos con procesos de puntos

## Introducción

```{r echo = F, child="Unidad-II/Introduccion-MPPs.Rmd"}

```

## Formateo de datos

```{r echo = F, child = "Unidad-II/Formateo.Rmd"}

```

<!--chapter:end:03-Unidad-II.Rmd-->

# Unidad II - Utilizando `spatstat`

## Análisis exploratorio

```{r echo = F, child = "Unidad-III/Exploratorio.Rmd"}

```

## Ajustando un proceso de puntos

```{r echo = F, child = "Unidad-III/Ajuste.Rmd"}

```


<!--chapter:end:04-Unidad-III.Rmd-->

# Unidad IV: Modelos para procesos de puntos con estructura espacial

## Tipos de estructura espacial

```{r echo = F, child = "Unidad-IV/Tipos-estructura.Rmd"}

```


## Modelos para los diferentes tipos de estructura


<!--chapter:end:05-Unidad-IV.Rmd-->

`r if (knitr::is_html_output()) '
# References {-}
'`

<!--chapter:end:08-referencias.Rmd-->

